臺灣士林地方法院民事判決　九十一年度訴字第三七六號
　　原　　　告　李文毅
　　被　　　告　甲○○
右當事人間租佃爭議事件，本院判決如左：
    主    文
原告之訴駁回。
訴訟費用由原告負擔。
    事實及理由
一、本件原告起訴主張：座落台北縣淡水鎮中田寮斷大竹圍小段二六之一地號、面積
    ０‧二三公頃之農地（下稱系爭土地）為原告所有，被告為三七五租約之承租人
    郭頭之繼承人，其並無意願繼續耕作，自七十八年起即提出休耕申請，早已無耕
    作之意願，且被告積欠地租達兩年之總額，又非因不可抗力繼續一年不為耕作，
    依耕地三七五減租條例第十七條第一項第三、四款之規定，原告自得終止租約收
    回土地，且原告收回土地不影響被告之生活，原告既已終止租約，爰起訴聲明請
    求被告應將系爭土地返還原告等語。
二、被告則辯稱：（一）被告每年都有耕作，之前聲請休耕是遵照政府政策，且符合
    休耕規定，也要整地、灑肥草等，經公所農業課人勘查後才會開休耕證明，並非
    無耕作意願；（二）被告父親自承租耕作原告家族之土地，共計三筆，包括系爭
    土地及同地段三五地號（李文夫所有）、三六之二地號（李文德所有），自始即
    合計租額及繳交租谷或租金，十餘年前因收成不好，原告母親減半收款，原告三
    兄弟共計為三萬二千元，減半為一萬六千元，原告母親過世後，即照此數額統一
    交給原告大哥李文德，在公所調解後，被告經請示李文德，李文德示意自九十年
    度起分開繳納，被告後來在九十一年二月二十五日有匯款三千三百三十五元給原
    告，沒有積欠租金之事實等語，而聲明求為判決駁回原告之訴。
三、程序方面：本件租佃爭議事件，係原告向台北縣淡水鎮公所耕地租佃委員會申請
    調解，經調解不成立，移送台北縣政府調處，嗣原告不服台北縣政府耕地租佃委
    員會民國（下同）九十一年三月二十六日之調處決議，而經台北縣政府移送本院
    審理，先予陳明。
四、得心證之理由：
（一）原告主張其為系爭土地之所有權人，被告為三七五租約之承租人郭頭之繼承人
      之事實，業據其提出土地登記謄本、郭頭除戶謄本為證，且有卷附台灣省台北
      縣私有耕地租約、繼承系統表、戶籍謄本、非現耕繼承人同意書、印鑑證明書
      現耕繼承人切結書及耕作權拋棄同意書影本可參，並為被告所不爭執。依上述
      非現耕繼承人同意書，及耕作權拋棄同意書所示，他繼承人（郭秀、郭智榮、
      郭素蘭、郭王蜜、許郭寶、郭明義、郭麗美）均同意本件承租耕作權歸由被告
      繼承，是以關於被繼承人郭頭就系爭土地之三七五租約承租耕作權之遺產，已
      經繼承人協議分由被告取得，本件三七五租約之法律關係，自存在於原告與被
      告間，原告此部份主張堪信為真正。
（二）原告雖主張被告自七十八年起即提出休耕申請，早已無耕作之意願，其非因不
      可抗力繼續一年不為耕作，依耕地三七五減租條例第十七條第一項第四款之規
      定得終止租約云云，並提出台北縣淡水鎮公所函及照片等影本為證，而被告則
      否認有不為耕作之事實，並以前詞置辯。按，「系爭土地固有一部分未為耕作
      ，但係經台北縣萬里鄉公所核准休耕，有該鄉公所八十一年萬農字第三七七六
      號、第四六八九號、第五七九五號函在卷可稽，其休耕既屬合法，自不能指其
      不為耕作，構成終止租約之原因。再審原告依耕地三七五減租條例第十七條第
      一項第四款規定終止租約，亦不生終止之效力。」，最高法院八十三年度台再
      字第一三０號判決揭有此旨可資參酌。經核，本件系爭土地固有休耕之情，惟
      系爭土地之承租人申請休耕係依據行政院核定之「水旱田利用調整後續計畫」
      辦理，而該土地於七十二年至七十七年間辦理一、二期稻作，七十八至八十七
      年間辦理一期稻作二期休耕，八十八年至九十年辦理一、二期休耕，均經主管
      機關實際審核符合規定而准予申請，業經台北縣淡水鎮公所以九十一年六月二
      十七日北縣淡農字第０九一００二０九一九號函覆在卷，足見被告抗辯依休耕
      規定辦理乙節，堪以採信。系爭土地既經依法核准休耕在案，揆諸前說明，自
      不構成不為耕作之要件，原告主張其得依耕地三七五減租條例第十七條第一項
      第四款規定終止租約，即非有據。
（三）至於原告主張被告積欠租金達兩年之總額，依耕地三七五減租條例第十七條第
      一項第三款規定，其得終止租約部份，亦為被告所否認。按，「民法第四百四
      十條第一項載，承租人租金支付有遲延者，出租人得定相當期限催告承租人支
      付，如承租人於其期限內不為支付者，出租人得終止契約。此項規定，於出租
      人依耕地三七五減租條例第十七條第三款終止契約時亦適用之。」，亦有最高
      法院四十五年度台上字第二０五號判例足酌。本件原告雖主張被告積欠租金達
      兩年之總額，惟其就系爭租約租金之數額並未具體主張，況且，原告亦未舉證
      證明已定相當期限催告被告支付租金而不於期限內支付，其主張終止租約，亦
      非有據。
（四）綜據上述，原告主張終止系爭三七五租約，於法不合，自不生終止之效力，從
      而，原告請求被告返還系爭土地，即無理由，應予駁回。
五、本件事證已明，兩造其餘攻擊防禦方法，於判決結果不生影響，爰不一一詳予論
    述。
六、據上論結：本件原告之訴為無理由，依民事訴訟法第第七十八條判決如主文。
中　　　華　　　民　　　國　　九十一　　年　　　八　　　月　　 三十　　 日
                                    臺灣士林地方法院民事第二庭
~B法　　　官　施月燿
右為正本係照原本作成。
如對本判決上訴須於判決送達後廿日內向本院提出上訴狀。
中　　　華　　　民　　　國　　九十一　　年　　　九　　　月　　   五　　 日
~B法院書記官　謝文傑
